【裁判字號】    89,台上,3672
【裁判日期】    890623
【裁判案由】    偽造文書
【裁判全文】
最高法院刑事判決                              八十九年度台上字第三六七二號
    上  訴  人  甲○○
右上訴人因偽造文書案件，不服台灣高等法院台南分院中華民國八十七年四月二十一
日第二審判決（八十六年度上訴字第五六四號，起訴案號：台灣雲林地方法院檢察署
八十五年度偵字第一一八八號），提起上訴，本院判決如左：
    主  文
原判決撤銷，發回台灣高等法院台南分院。
    理  由
本件原判決認定上訴人甲○○於民國八十二年十一月四日與吳茂松（未據起訴）、賴
美蓮（業經原審另案判處罪刑在案，現上訴中）共同基於偽造文書犯意之聯絡，先由
上訴人持其於七十九年六月間基於概括犯意拾獲而意圖為自己不法所有侵占入己之被
害人王瑞珊所有之國民身分證一張，將賴美蓮提供之照片換貼於前揭王瑞珊之身分證
上而變造王瑞珊之身分證，再由吳茂松、上訴人與賴美蓮共同委請不知情之不詳姓名
刻印匠偽刻「王瑞珊」之圓型印章一枚以備申請支票時使用，準備妥當後乃由吳茂松
駕車搭載上訴人、賴美蓮一起前往台灣省合作金庫和平支庫辦理請領支票手續，其等
到達該支庫，與該支庫職員王基添及經理略示招呼後，即分由吳茂松接續偽填王瑞珊
名義之開戶申請書、支票存款印鑑卡、支票存款往來約定書、存戶資料等私文書，並
由賴美蓮接續偽造王瑞珊之署押各一枚於上述王瑞珊名義之支票存款印鑑卡及支票存
款往來約定書上，並以其等偽刻之前揭王瑞珊圓型印章一枚接續加蓋於上揭偽造王瑞
珊名義之開戶申請書、支票存款印鑑卡及支票存款往來約定書上，而偽造王瑞珊之印
文，渠等偽造完成上揭私文書後即一併提出行使交付上揭行庫不知情之職員王基添而
辦妥設立王瑞珊名義之支票存款帳戶，並於翌（五）日領得王瑞珊名義之支票簿一本
交由賴美蓮使用，賴美蓮則給付新台幣（下同）四萬元之酬勞為代價。另陳俊卿（由
法院另案審理）為圖冒用他人名義請領支票及信用卡使用，於八十四年初某日前往台
北縣板橋市○○路○段江翠派出所對面三樓上訴人所開設之私人代書事務所，以三萬
元酬金委請上訴人變造身分證，由上訴人將陳俊卿及另一不詳姓名人士之照片換貼於
其前於某不詳時地所拾獲，基於不法為自己所有之意圖而侵占入己之王自誠及彭松金
所有之國民身分證上，上訴人變造完成王自誠及彭松金之身分證後即交予陳俊卿使用
。上訴人又於八十五年六月間某日拾得其表弟張村霖遺失之身分證及印章各一枚，前
往台北市○○區○○街二段二巷十五號二樓委請不知情之黃月雲冒用張村霖名義向電
信機關辦理申請呼叫器使用，並利用黃月雲盜用張村霖之印章而偽造張村霖名義之板
橋電信局無線叫人業務租用申請書之私文書，旋即提出行使而向台北縣板橋電信局請
領得000000000號呼叫器使用等情。因而撤銷第一審諭知上訴人無罪之判決
，改判論處上訴人共同連續行使偽造私文書，足以生損害於公眾及他人罪刑，固非無
見。
惟查：(一)科刑之判決書，須將認定之犯罪事實詳記於事實欄，然後於理由內逐一說明
其憑以認定之證據，以使事實與理由兩相一致，方為合法。倘事實欄已有及，而理
由內未加說明，是為理由不備；又事實審法院所認定之事實，與所採之證據不相適合
，即屬證據上理由矛盾，其判決當然違背法令。本件原判決事實認定上訴人持其於七
十九年六月間拾獲而意圖為自己不法所有侵占入己之被害人王瑞珊所有之國民身分證
一張，將賴美蓮提供之照片換貼於前揭王瑞珊之身分證上而變造王瑞珊之身分證，又
與吳茂松、賴美蓮共同委請不知情之不詳姓名刻印匠偽刻「王瑞珊」之圓型印章一枚
以備申請支票時使用云云（見原判決第二頁第十二行至十四行、第十八行至二十行）
。但上訴人固始終堅詞否認有上開犯行，且證人賴美蓮在原審調查時亦供證稱：「是
吳德明把（王瑞珊）身分證和印章交給我的」、「支票不是我要用的，是吳德明請我
幫忙的」、「（你申請出來的支票是否交給吳德明使用﹖）是的。」（見原審卷第一
二九頁正、反面）。是原判決事實對本部分之認定，即與上引卷內證據不符，其判決
當然違背法令。又原判決事實對本部分之認定，與檢察官起訴意旨指王瑞珊之身分證
係由賴美蓮拾得有異，且原判決事實認上訴人變造王瑞珊身分證完成後打電話給其認
識之台灣省合作金庫和平支庫職員王基添，表示其要介紹一女子王瑞珊至該支庫申請
辦理支票帳戶，請其協助等語，係為「藉攀交情以鬆懈王基添或該支庫承辦職員之警
覺心，俾使渠等在核對身分證時較不嚴謹，而能輕易通過審核」及王自誠、彭松金之
國民身分證均係遺失，並由上訴人拾獲而予侵占等情，均未於理由說明其認定所憑之
證據，其理由亦屬不備。(二)刑法第三百三十七條之侵占遺失物罪，其法定刑為處五百
銀元以下罰金，依同法第八十條第一項第五款之規定，其追訴權因一年不行使而消滅
。原判決雖認上訴人牽連犯檢察官未經起訴之侵占遺失物罪，然其認定上訴人係於七
十九年六月侵占拾獲之王瑞珊國民身分證，另其又於不詳時地拾獲侵占王自誠、彭松
金之國民身分證，而其於八十五年六月間所拾得侵占之張村霖國民身分證及印章，復
因張村霖為上訴人四親等內血親，其侵占遺失物部分為告訴乃論之罪而未據告訴，則
上訴人果有此部分行為，於本件檢察官在八十五年四月十五日提起公訴時，其追訴權
是否已消滅，猶有再予調查認定上訴人係於何時拾獲侵占王自誠、彭松金之國民身分
證及此與其拾獲侵占王瑞珊之國民身分證行為間有否連續犯裁判上一罪關係之必要。
(三)證據雖已調查而內容尚未明瞭者，即與未經調查無異，如遽行判決，仍屬應於審判
期日調查之證據而未予調查之違背法令。原判決認定上訴人有冒用張村霖名義申請呼
叫器行為，無非以張村霖罹患精神分裂症在八里療養院療養，上訴人曾對其姑媽楊媛
稱要去八里療養院探視張村霖，而上訴人曾委請黃月雲代辦張村霖呼叫器之時間與其
前往張村霖家之時間均在八十五年五月間，時間吻合為其論據。但證人黃月雲在偵查
中已稱：「是甲○○委託我，他用信封袋裝身分證及印章向我說是他朋友要辦呼叫器
」（見第二一五八九號偵卷第四十頁），此與上訴人所稱：「是我朋友（陳玉智）拿
張村霖的身分證給我去申請呼叫器，那個朋友是用信封袋裝，所以我不知是張村霖的
身分證」（見同上偵卷第三十九頁反面）相符。而證人即張村霖之母楊媛亦到庭稱：
「事後張村霖有打電話給我，說甲○○曾拜託朋友探望我（指張村霖）」（見同上偵
卷第七頁）。則上訴人指本案實因其友人陳玉智去探望張村霖而取得張村霖之身分證
、印章，陳玉智再以信封袋裝張村霖之身分證、印章委由其代辦申請呼叫器云云，尚
非無據，且依證人楊媛前述證詞，張村霖猶能打電話與之連絡，足見其精神狀況仍佳
。而原審依上訴人所提之資料亦已查出陳玉智之住址設於台北市○○街一五七號三樓
（見原審卷第五十六頁、五十七頁）。原審未俟傳喚證人張村霖、陳玉智到案說明實
情，即遽予判決，尚嫌速斷，且有應於審判期日調查之證據而未予調查之違法。上訴
意旨指摘原判決不當，尚非全無理由，應認有撤銷發回更審之原因。
據上論結，應依刑事訴訟法第三百九十七條、第四百零一條，判決如主文。
中      華      民      國    八十九    年      六      月    二十三    日
                              最高法院刑事第十二庭
                                  審判長法官  陳  炳  煌
                                        法官  陳  世  雄
                                        法官  徐  文  亮
                                        法官  吳  信  銘
                                        法官  韓  金  秀
      右正本證明與原本無異
                                              書  記  官
中      華      民      國    八十九    年      七      月      四      日


司法院資訊處製作；財團法人民間司法改革基金會備份。
